【裁判字號】    92,台上,6552
【裁判日期】    921120
【裁判案由】    違反毒品危害防制條例等罪
【裁判全文】
最高法院刑事判決                              九十二年度台上字第六五五二號
    上  訴  人  甲○○
右上訴人因違反毒品危害防制條例等罪案件，不服台灣高等法院中華民國九十二年七
月三十日第二審更審判決（九十二年度上重更(一)字第二八號，起訴案號：台灣台北地
方法院檢察署九十年度偵字第三八八五號），提起上訴，本院判決如左：
    主  文
原判決關於甲○○販賣第一級毒品部分撤銷，發回台灣高等法院。
其他上訴駁回。
    理  由
一、撤銷發回( 販賣第一級毒品）部分
本件原判決認定上訴人甲○○（原名段文湘）於民國八十七、八十八年間，在澳門地
區結識綽號「坤董」（真實姓名、年籍均不詳）之成年男子，並曾受其資助。八十八
年十一月間，「坤董」在大陸地區以電話聯繫上訴人在台灣代為租屋使用，並經由某
不詳之成年男子交付現金新台幣（下同）五十萬元予上訴人，上訴人遂以其妻蔡詠羚
名義承租台北市○○區○○路三段二七二號二樓房屋。嗣因「坤董」始終未返台，上
訴人復於八十九年六月間將該屋借予不知情之友人陳錫鑫、陳雅苓（經原審判決無罪
，檢察官未提起上訴而確定），但仍保留房間一間使用。至八十九年十一月二十四日
租期屆滿後，由陳錫鑫續租該屋，該房間仍由上訴人繼續使用。至八十九年十二月七
日上午六時許，「坤董」囑由某不詳之成年男子，將第一級毒品海洛因磚二百三十六
塊（每塊重約三百五十公克，其中一塊已碎裂）、美國貝瑞塔（ＢＥＲＥＴＴＡ）製
九釐米制式半自動手槍一支（槍枝管制編號0000000000號）、以色列ＩＭ
Ｉ製九釐米制式半自動手槍一支（槍枝管制編號：0000000000號）、九釐
米制式子彈五十顆及彈匣四個（違反槍砲彈藥刀械管制條例部分，詳後述），連同防
止毒品潮濕之乾燥劑及包裝、分裝毒品之磅秤、旅行袋、手提袋、膠帶、手套、夾鏈
袋及行動電話易付卡晶片一張等物，以紙箱五只分裝密封，在台北市○○○路○段國
防醫學中心對面巷道內交付上訴人，上訴人依「坤董」指示，放置於前開房屋其使用
之房間內。稍後上訴人依「坤董」電話通知開啟紙箱察看時，已知悉該等物品均為海
洛因磚及手槍、子彈，惟仍與「坤董」基於共同之犯意聯絡，共同持有上開海洛因磚
及包裝、分裝用品等物，並同時未經許可，允諾替「坤董」保管上開槍、彈等物而予
寄藏，且以該易付卡晶片與「坤董」聯絡。上訴人並將碎裂之海洛因中少許受潮部分
刮除丟棄及換裝部分紙箱。至九十年一月一日，陳錫鑫、陳雅苓二人因陳雅苓之母準
備來台，另由陳雅苓出面承租台北縣汐止市○○街七十六號一樓（含地下室至三樓）
瓏山林社區房屋居住，上訴人向陳錫鑫借得該處一樓房間一間使用，並於九十年一月
上旬某日，獨自將海洛因磚及槍、彈等物搬移至該處藏置，其餘部分物品則仍藏置於
康寧街房屋內。嗣後「坤董」多次以電話指示上訴人將海洛因樣品交付不詳之買主，
上訴人明知「坤董」係欲販賣海洛因營利，竟仍與「坤董」共同基於營利之概括犯意
，自九十年一月上旬某日起至同年二月二十二日前止，聽從「坤董」指示，利用車輛
定點轉手方式，連續五次在台北市○○○○道、中正區○○○路○段、大安區○○路
○段附近某處等地，將少許數量不詳之海洛因作為樣品交付不詳姓名之買主，其交付
方式為上訴人自碎裂之海洛因磚取得少許數量不詳之樣品，藏置於其所駕駛之ＤＱ｜
三八六七號小客車駕駛座踏墊下，依指定之時間將車駛至指定地點停放，留下鑰匙後
離去，約半小時後返回，該不詳買主即趁機取走海洛因樣品。至九十年一月二十二日
，「坤董」又經由該不詳之成年男子在台北市○○○路○段、延吉街口交付現金二百
五十萬元予上訴人，囑咐上訴人代購汽車兩輛預備以相同方式販賣海洛因使用，惟該
男子實際交付二百四十九萬六千元及千元偽鈔三張。嗣經法務部調查局北部地區機動
工作組（下稱調查局）人員於九十年二月二十四日上午十時許，在台北縣汐止市○○
街七十六號一樓，拘提陳錫鑫、陳雅苓到案，並在該址搜索扣得如原判決附表一所示
之海洛因、手槍、子彈（含彈匣，子彈五十顆於鑑驗時試射十二顆）及「坤董」與上
訴人所有裝運毒品之手提袋、封箱膠帶、紙箱等物，又至台北市○○區○○路三段七
十五巷二七二號二樓搜索扣得「坤董」及上訴人所有如原判決附表二所示保存、裝運
及分裝毒品所用之乾燥劑、手套、夾鏈袋、磅秤等物，再於同日中午十二時四十分許
，在台北市○○區○○街東湖國小前拘提上訴人到案，並在上訴人駕駛之ＤＱ｜三八
六七號車內查扣得「坤董」交付予上訴人之現金二百四十九萬六千元及偽鈔三張，在
台北縣汐止市○○街一一八巷二十二號三樓上訴人住處扣得其所有之鑰匙二付。因而
撤銷第一審關於上訴人販賣第一級毒品部分之科刑判決，改判仍論處上訴人共同連續
販賣第一級毒品罪刑（處無期徒刑，褫奪公權終身）。固非無見。
惟查：（一）、有罪之判決書事實一欄，為適用法令之依據，應將法院依職權認定與
犯罪構成要件有關之事實，詳記於事實欄，然後於理由內逐一說明其憑以認定之證據
，使事實及理由兩相一致，方為合法。若事實未有此記載，而理由加以說明，為理由
失其依據，如事實有此記載，理由未予說明，則為理由不備。原判決事實欄認上訴人
於九十一年一月至同年二月二十二日連續五次交付海洛因樣品予不詳買主部分，與「
坤董」係基於共同營利之概括犯意為之，然就上訴人於八十九年十二月七日即與「坤
董」共同持有二百三十六塊海洛因磚，是否自始即共同基於「營利之犯意」而販入？
事實並未認定記載，理由亦無說明，自不足為適用法律之依據。又原判決未認定上訴
人依「坤董」指示交付不詳買主之海洛因樣品，有何取得報酬情事，但理由欄竟認上
訴人取得鉅額報酬（原判決第十四頁第十一、十二行），顯屬判決理由矛盾。倘有報
酬，此報酬究指何物？原審就此疑竇，未予查明，即行判決，有判決理由不備及調查
職責未盡之違法。（二）、證據之證明力如何，雖屬事實審法院自由判斷之職權，然
其所為判斷仍不得違背經驗法則及論理法則。上訴人於案發後之九十年二月二十四日
至同年月二十五日間，在調查局詢問、檢察官偵查及第一審法院受理羈押聲請訊問時
，皆供承伊先前在大陸與「坤董」見面，「坤董」問伊想不想賺錢，敢不敢弄毒品，
伊表示當然想賺錢，「坤董」即表示會安排毒品到台灣，要伊在台灣幫忙處理，伊即
答應，其後「坤董」囑人於八十九年十二月間交付一百五十對（即三百塊）海洛因磚
及槍、彈給伊，伊陸續依「坤董」指示將海洛因載到指定地點，下車過約半個小時，
再回去開車之方式，販賣海洛因磚約三十餘對（即六十餘塊），「坤董」自八十九年
十二月至九十年二月二十四日止，共給伊四百五十萬元，分三次拿，一次一百五十萬
元，扣案二百四十九萬六千元及千元偽鈔三張，即「坤董」所給四百五十萬元中花用
所剩等語，於第一審訊問時復稱伊於調查局及偵查中所言均實在（第三八八五號偵查
卷第九至十六頁、第六十八至七十一頁、第一審聲羈字第五一號卷第六至九頁）。至
九十年三月七日在調查局及同年六月十五日在第一審法院審理時，始改口稱伊前後祇
收取「坤董」給付三百萬元，第一次五十萬元，用以承租前揭康寧路房屋，第二次二
百五十萬元，欲供購買二輛汽車載運毒品之用，伊至八十九年十二月才知道箱內是毒
品，礙於人情，才幫忙保管及送出「樣品」，所送毒品數量即扣案部分及已送出去五
小塊「樣品」云云，與前供並不相符。按三百個海洛因磚減除六十餘個，所餘數量與
卷附照片及扣押筆錄所載當場查扣之海洛因磚係二百三十六塊（其中一塊已碎裂）恰
相符合。且依原判決事實所載，上訴人既已以ＤＱ｜三八六七號汽車載運毒品予買主
，則何須再買二輛汽車供販毒之用？上訴人係依坤董電話指示，將毒品放在該汽車上
，駛至指定地點停放，離去約半小時，俟買主取走毒品後，再回來開走汽車，是上訴
人似未與各毒品買主會面，自亦未從各買主處取得價金，從而其甘冒風險，分擔實施
販賣毒品所得價金，究係如何取得？「坤董」囑人陸續交付之數百萬元，倘非上訴人
分擔實施販毒所得之報酬，其何須冒險共同販毒？如送給買主之海洛因係「少量」，
且供作「樣品」之用，何以達五次之多？該款是否上訴人販毒分得之部分報酬？上訴
人究竟已賣出多少海洛因及取得多少財物？攸關刑罰量定及應否沒收追繳之法律適用
，原審並未查明釐清，且未敘明何以不採上訴人案發之初在調查局詢問、檢察官偵查
及第一審法院受理羈押聲請訊問時之供述，而採信上訴人嗣後與常理有違之陳述之理
由，有採證違背經驗法則及判決理由不備暨調查職責未盡之違法。（三）、刑法第三
十七條第一項規定：宣告死刑或無期徒刑者，宣告褫奪公權終身；第二項規定：宣告
六個月以上有期徒刑，依犯罪之性質認為有褫奪公權之必要者，宣告褫奪公權一年以
上十年以下。故宣告無期徒刑者，法院應併宣告褫奪公權終身，並無裁量之權。原判
決既宣告上訴人無期徒刑之刑罰，又說明依上訴人此部分犯罪之性質，認有褫奪公權
之必要，予以宣告褫奪公權終身（原判決第十八頁第三、四行），論結欄並援引刑法
第三十七條第二項，顯有適用法則不當之違法。又台灣台北地方法院檢察署檢察官以
扣案海洛因淨重達八一點四九六三九公斤，多數為高純度之海洛因磚，危害社會治安
及國民健康甚鉅，第一審僅量處無期徒刑，難收懲儆之效為由，提起第二審上訴。原
判決對檢察官此部分上訴有無理由，未於理由內說明，亦有未合。以上，或係上訴意
旨所指摘，或為本院得依職權調查之事項，應認原判決關於上訴人販賣第一級毒品部
分，仍有撤銷發回更審之原因。原判決理由壹之四關於上訴人販賣、運輸第一級毒品
及違反懲治走私條例第二條第一項，不另諭知無罪部分，基於審判不可分原則，應併
予發回。
二、駁回（寄藏手槍）部分
查第三審上訴書狀，應敘述上訴之理由，其未敘述者，得於提起上訴後十日內補提理
由書於原審法院，已逾上述期間，而於第三審法院未判決前仍未提出上訴理由書狀者
，第三審法院應以判決駁回之，刑事訴訟法第三百八十二條第一項、第三百九十五條
後段規定甚明。上訴人不服原審撤銷第一審關於寄藏手槍部分之科刑判決，改判仍依
想像競合犯關係從一重論處其未經許可，寄藏手槍罪刑（處有期徒刑八年，併科罰金
新台幣三百萬元）之判決，於九十二年八月十八日提起第三審上訴，並未提出上訴理
由。其於同年八月十九日、九月十六日提出之上訴理由狀，僅敘述販賣第一級毒品罪
部分之上訴理由，就原判決關於違反槍砲彈藥刀械管制條例部分究有何違背法令情事
，並無一語涉及，於本院未判決前仍未提出。揆諸上揭說明，此部分之上訴自非合法
，應予駁回。
據上論結，應依刑事訴訟法第三百九十七條、第四百零一條、第三百九十五條後段，
判決如主文。
中      華      民      國    九十二    年     十一     月     二十     日
                              最高法院刑事第十一庭
                                  審判長法官  張  淳  淙
                                        法官  謝  俊  雄
                                        法官  蘇  振  堂
                                        法官  張  春  福
                                        法官  呂  丹  玉
      右正本證明與原本無異
                                              書  記  官
中      華      民      國    九十二    年     十一     月    二十六    日


司法院資訊處製作；財團法人民間司法改革基金會備份。
